臺灣臺北地方法院民事判決　　　　　　　94年度訴字第2179號
原　　　告　正中法稅徵信有限公司
法定代理人　丙○○
訴訟代理人　乙○○
被　　　告　合作金庫銀行股份有限公司
法定代理人　丁○○
訴訟代理人　甲○○
上列當事人間返還不當得利等事件，本院於民國九十四年七月十
九日言詞辯論終結，判決如下：
    主  文
原告之訴及假執行之聲請均駁回。
訴訟費用由原告負擔。
    事  實
甲、原告方面：
壹、聲明：
一、確認臺灣士林地方法院民事執行處八十年度民執雙字第二０
    三０號執行事件，被告所提出憑證及執行名義如附表一所示
    ，對廖金珠所有如附表二不動產拍賣價金之優先受償權之法
    律關係不存在。
二、被告應給付高銓實業股份有限公司新台幣（下同）三百三十
    四萬五千九百十六元，及自民國八十年十一月二十日起至清
    償日止，按年息百分之五計算之利息，並由原告代位受領。
三、第二項給付判決，原告願供擔保請准宣告假執行。
貳、陳述：
一、訴外人廖金珠以附表所示不動產於民國七十六年十二月十八
    日設定第一順位最高限額一千二百萬元抵押權予被告，以擔
    保廖金珠對被告所負約定債務之清償。嗣廖金珠於七十八年
    十二月十三日及七十九年六月二十三日就上開不動產，設定
    第二、三順位抵押權予訴外人高銓實業有限公司（下稱高銓
    公司），以擔保廖金珠與訴外人、陳明焜對高銓公司所負債
    務之清償。廖金珠於七十九年六月間因未清償被告債務，經
    被告向本院聲請拍賣抵押物獲准，並經被告於八十年五月二
    十九日向臺灣士林地方法院民事執行處（下稱士林地院）聲
    請執行拍賣抵押之不動產，八十年八月二十七日士林地院拍
    拍賣該不動產，優先扣除執行費用及增值稅後之餘額為一千
    二百二十九萬二千六百三十三元（拍定價一千二百九十一萬
    元、執行費七萬五千八百六十三元、土地增值稅五十四萬一
    千五百零四元），被告即提出其取得如附表一所示債權，主
    張該等債權均在上開最高限額抵押權擔保範圍內，而以第一
    順位抵押權人地位優先受償，士林地院即製作分配表，被告
    即於八十年十一月二十日領取一千一百八十七萬一千四百九
    十九元。使第二順位抵押權人即高銓公司僅能自抵押物受償
    四十二萬一千一百三十四元，尚不足三百三十四萬五千九百
    十六元。
二、原告於九十年一月十七日與高銓公司訂立徵信契約，由原告
    為上述執行事件徵信調查，而與高銓公司訂有提出調查報告
    酬金債權存在，因高銓公司怠於對被告超出擔保範圍債權追
    償，原告為保全高銓公司受清償後之酬金給付債權，原告依
    民法第二百四十二條、第一百七十九條、第一百八十二條及
    民事訴訟法第二百四十七條規定，代位高銓公司提起訴訟請
    求確認被告優先受償法律關係不存在，並將所受領溢額請被
    告返還高銓公司，由原告代為受領。
三、被告在士林地院提出之執行名義，債務人為借款人陳明焜，
    該債務人已陳明未登記於土地、建物登記簿上，依最高法院
    七十二年台上字第二四二二號判例意旨，被告自不得對未經
    登記債務人陳明焜之債權行使抵押權人權利。又被告之債權
    係債務人陳明焜向被告借款邀同廖金珠為連帶保證人所發生
    ，其抵押契約內，並無約定「陳明焜向被告借款，邀廖金珠
    為連帶保證人所發生的債權，亦在擔保範圍」內之意思，依
    最高法院八十四年度台上字第一九六七號判例意旨，亦非廖
    金珠提供抵押物所擔保的債權。從被告提出之債權憑證觀察
    ，被告所有如附表一所示債權，非本於抵押契約所由生，依
    最高法院八十三年度台上字第一０五五號判例意旨，被告對
    抵押物所拍賣獲得價金，不得行使抵押權人優先受償權利。
參、證據：提出臺灣士林地方法院民事執行處八十年度民執雙字
    第二０三０號分配表影本、原告與高銓公司徵信契約書影本
    、原告對高銓公司提出徵信報告收據證明影本及高銓公司陳
    明書影本等件為證。
乙、被告方面：
壹、聲明：如主文所示。
貳、陳述：
一、訴外人廖金珠於七十六年十二月二十一日將附表二所示房地
    ，設定最高限額四百二十萬元抵押權予被告，以擔保伊對被
    告現在及將來所負債務之清償，此包括借款債務及其利息、
    遲延利息、違約金與實行抵押權費用等。
二、嗣廖金珠因債權額增加，遂分別於七十七年五月十三日、七
    十七年十月二十四日、七十八年十月十三日與被告合意變更
    原抵押權定契約內最高限額為六百萬元、八百萬元，直至一
    千二百萬元止，其他未變更事項，仍照原契約履行。
三、另第三人陳明焜於七十七年五月十六日、七十八年十月十四
    日邀同廖金珠為連帶保證人，再向被告借款四百萬元、三百
    萬元，復有第三人超上興業有限公司（稱超上公司）於七十
    九年四月二十六日邀同廖金珠為連帶保證人，向被告借款三
    百五十萬元，後因陳明焜與超上興業有限公司未依約攤還本
    息，被告遂向本院聲請拍賣上開抵押物及另向士林地院起訴
    請求還款，獲本院七十九年度拍字第八四０號民事裁定及士
    林地院八十年度訴字第六十九號和解筆錄在案，廖金珠與陳
    明焜均應還還，為此被告即向士林地院聲請強制執行該抵押
    物，經該院八十年度民執雙字第二０三０號執行事件拍定。
四、因系爭抵押權存續期間自七十六年十二月十八日至一０六年
    十二月十七日止，廖金珠與被告合意變更最高限額抵押權擔
    保金額，但權利存續期間未改變，故廖金珠所負除借款債務
    外，另所負保證債務，在依最高法院六十六年台上字第一０
    九七號判例、八十四年台上字第一九六七號判例及九十二年
    台上字第一六九三號判決意旨，士林地院分配予被告優先受
    領價款，係被告合法受領價款，無溢領情事。原告代位高銓
    公司主張被告不當得利，係屬違誤。
參、證據：提出系爭抵押權定契約書暨其他約定事項影本、他項
    權利證明書影本、他項權利變更契約書影本、借據影本、本
    票影本、拍賣抵押物裁定及和解筆錄等件為證。
    理  由
一、本件原告起訴主張：訴外人廖金珠以附表二所示不動產於七
    十六年十二月十八日設定第一順位限額抵押權一千二百萬元
    擔保伊對被告所負約定債務之清償，嗣於七十八年十二月十
    三日、七十九年六月二十三日設定第二、三順位抵押權予高
    銓公司，以擔保廖金珠、陳明焜之債務，後因廖金珠、陳明
    焜等人無法還款，經被告聲請拍賣抵押物，由士林地院執行
    拍賣，於八十年十一月間製作分配表，由被告以第一順位抵
    押權人身分受領一千一百八十七萬一千四百九十九元分配款
    ，使第二順位抵押權人高銓公司僅受分配四十二萬一千一百
    三十四元，尚有三百三十四萬五千九百十六元債權無法自拍
    賣之抵押物受償。九十年一月十七日高銓公司委託原告就上
    開房地拍賣分配不足清償部分徵信調查，發現如附表一所示
    拍賣抵押物裁定與和解筆錄，均非該限額抵押權所擔保優先
    受償範圍，執行法院將之列為被告之優先受償範圍，造成高
    銓公司不足清償，經高銓公司委由原告徵信調查後，原告即
    對高銓公司具有徵信調查酬金債權，現該公司出具收據、陳
    明書證明收悉原告徵信報告，因限於能力資力等因素該公司
    無法對被告行使權利，原告即依民法第二百四十二條保全代
    位規定，求為確認被告所有債權如附表一所示對廖金珠所有
    如附表二不動產拍賣價金優先受償債權不存在，並依民法第
    一百七十九條不當得利法律關係，並求為命原告給付高銓公
    司三百三十四萬五千九百十六元與遲延利息，由原告代為受
    領之判決。
二、被告則以：廖金珠所設定如附表二之不動產予被告之最高限
    額抵押權，係為擔保伊對被債務之清償，第三人陳明焜與超
    上公司邀同廖金珠為連帶保證人，分別向被告借款四百萬元
    、三百萬元、三百五十萬元，後因陳明焜、超上公司未依約
    還款，被告向法院聲請拍賣前開定抵押物，經分配拍賣所得
    優先受償價金，以上債權均在廖金珠設定抵押權擔保之債權
    範圍內，原告代位第二順位高銓公司請求被告還款，並非有
    據等語，資為抗辯。
三、按債權人代位債務人對第三債務人起訴，債權人訴之聲明並
    未將「准予代位訴訟」作為訴訟標的，是該代位權應為債權
    人就其債務人與第三債務人間權利義務事項有無實施訴訟權
    能問題，此為當事人適格問題（最高法院三十一年十一月十
    九日民刑會決議意旨參照）。又當事人適格之要件是否具備
    ，為法院應依職權調查之事項（最高法院二十九年上字第一
    二三七號判例參照。另代位權係債權人代行債務人之權利，
    故代行與被代行者之間，必須有債權債務關係存在，否則即
    無行使代位權之可言（最高法院四十九年台上字第一二七四
    號判例參照）。本件原告主張其係代位第二順位債權人高銓
    公司行使對被告之權利，關於其有無實施本件訴訟權能，依
    前揭說明，要為本院職權調查事項，如原告對於高銓公司無
    債權存在，其即無行使代位權可言。
四、經查，原告據為主張對高銓公司具有債權者，係以其與高銓
    公司簽訂之「徵信契約書」為證（見原證二）。該契約書內
    容為「一由於債務人廖金珠所有不動產坐落：台北市○○區
    ○○段二小段一六五號，被法院拍賣並分配後，不足清償對
    甲方（指高銓公司）之負債；為此，甲方委託乙方（指原告
    ）徵信調查債務人之財產或權益之報告，而立此契約書」「
    二一經提出徵信報告，除有第三、四條之情形外，乙方即得
    享有上揭報告所列金額百分之六十為酬金。但應俟甲方受清
    償後，乙方始得請求給付，惟若甲方行使權利後，受清償金
    額不符報告金額，甲方僅按比率給付。」等語（見原證二）
    ，基此，原告主張其對高銓公司所具有酬金債權，是以原告
    對高銓公司提出系爭抵押物拍賣分配財務徵信報告，並經高
    銓公司受領被告清償後，原告始得請求給付，故原告對高銓
    公司酬金債權，為附有停止條件之契約，須待高銓公司受清
    償之停止條件成就，原告對高銓公司之百分之六十酬金債權
    始生效力，此與民法第二百四十三條所定以債務人對代位債
    權人之權利應負遲延責任時之要件，明顯不符，原告即不具
    代位高銓公司對被告行使權利而實施訴訟之權能，其在本件
    訴訟不具當事人適格。
五、綜上所述，原告對高銓公司之債權並未生效，高銓公司對原
    告亦不負債務不履行之遲延責任，原告即無代位高銓公司對
    被告行使確認被告優先受償權不存在及不當得利返還請求權
    之權能，其在本件訴訟當事人不適格。從而，原告依民法第
    二百四十二條、第一百七十九條請求確認如訴之聲明第一項
    與請求被告給付如訴之聲明第二項所示之金額與遲延利息等
    ，為無理由，不應准許。原告給付之訴既經駁回，其假執行
    之聲請失其依據，併予駁回。
六、本件原告不具實施訴訟權能，關於原告實體部分之主張，即
    毋庸再予審酌，附此敘明。
七、結論：本件原告之訴為無理由，依民事訴訟法第七十八條，
    判決如主文。
中　　華　　民　　國　　94　　年　　 8　　月　　2 　　日
                  民事第三庭    法　官　李維心
以上正本係照原本作成
如對本判決上訴，須於判決送達後20日內向本院提出上訴狀
中　　華　　民　　國　　94　　年　　 8　　月　　2 　　日
                    　　　　　　書記官　詹雪娥
